臺灣高等法院臺南分院民事判決　94年度上易字第2號
上　訴　人　甲○○
被 上 訴人　乙○○
　　　　　　丙○○
　　　　　　丁○○
共　　　同
訴訟代理人　彭冀湘　律師
上列當事人間請求侵權行為損害賠償事件，上訴人對於中華民國
九十三年十月二十一日臺灣臺南地方法院第一審判決（九十三年
度訴字第九六六號）提起上訴，本院於民國九十四年三月八日言
詞辯論終結，判決如下：
      主      文
原判決（除確定部分外）關於駁回上訴人後開第二項之訴、及該
部分假執行之宣告暨命負擔訴訟費用之裁判均廢棄。
被上訴人乙○○、丙○○應再連帶給付上訴人新台幣伍萬仟陸
佰捌拾元，及自民國九十三年六月二十四日起至清償日止，按週
年利率百分之五計算之利息。
上訴人其餘上訴駁回。
第一、二審訴訟費用（除確定部分外），由被上訴人乙○○、丙
○○連帶負擔三分之二，餘由上訴人負擔。
      事      實
甲、上訴人方面：
一、聲明：求為判決：(一)原判決不利上訴人部分廢棄。(二)被上訴
    人應再連帶給付上訴人新台幣（下同）一百四十九萬四千元
    ，及自民國（下同）九十三年六月二十四日起至清償日止，
    按年息百分之五計算之利息。
二、陳述：除與原判決記載相同者，茲引用之外，補稱：
    被上訴人等三人有進入伊家裡打人，且被上訴人丁○○是共
    謀，被上訴人等三人被訴共同侵入他人住宅部份判決無罪，
    沒有理由。另原審判賠之金額太少，就勞動能力喪失部分，
    伊確實有雇工種植，且就精神慰藉金部分，給付之金額太少
    。
三、證據：援用第一審所提證據。
乙、被上訴人方面：
一、聲明：求為判決：上訴駁回。
二、陳述：除與原判決記載相同者，茲引用之外，補稱：
  (一)被上訴人丁○○並無教唆或參與傷害上訴人之行為，此部分
    請駁回上訴。
  (二)被上訴人乙○○、丙○○部分：
    (1)證人張福興於刑庭證稱：「‧‧‧雙方打起來還有打鬥，
      我聞聲過去後，甲○○已經倒地，爬起來後走進去拿球棒
      要防衛，不過腳已經受傷‧‧‧」，依證人之證述，在上
      訴人去拿球棒前，腳已受傷，惟上訴人卻稱：「在球棒被
      丙○○奪下並以球棒壓住伊脖子後，遭乙○○以腳踢傷，
      」，上述證詞與上訴人之陳述，在時間點上明顯不符。
    (2)事實係乙○○當時誤認上訴人為伊朋友，曾以空保特瓶敲
      打上訴人所駕駛之自小客車，引起上訴人之不滿，上訴人
      一下車，即以拳頭對乙○○左右各揮打乙拳，丙○○剛上
      完廁所出來，見狀即趨前阻止，雙方拉扯成一團，上訴人
      即入屋內拿出球棒，高舉欲打丙○○及乙○○，但因天雨
      路滑未打中而跌倒在地，原審認被上訴人惡性及侵害性均
      非輕微，係未查明事實真相所致。
    (3)若上訴人未先動手毆打被上訴人乙○○，則乙○○並無任
      何動機與上訴人發生衝突，上訴人就此部分，係刻意省略
      先動手毆打乙○○之事實。
三、證據：除援用第一審所提證據外，補提被上訴人乙○○之診
    斷證明書一件。
丙、本院依職權調閱臺灣臺南地方法院九十三年度易字第九十九
    號（包括臺灣臺南地方法院檢察署九十一年度偵字第一二二
    五一號）刑案偵審全卷。
      理      由
一、上訴人起訴主張：被上訴人等於九十一年八月十九日下午，
    因無故將自用小客車停放於上訴人位於台南縣南化鄉北寮村
    一八八之六號租住處，適上訴人之妻駕車返回須停放，乃按
    喇叭要求被上訴人將車駛離，嗣雙方發生爭執，被上訴人等
    竟圍毆上訴人，致上訴人受有「頸部挫擦傷、左手肘挫擦傷
    、左髕骨骨折」等傷害，伊因而支出醫藥費四萬三千一百四
    十一元，又因受傷不能工作僱工噴藥、除草採收柳丁、木瓜
    ，支出十二萬二千元，因受傷精神甚為痛苦，得請求慰撫金
    一百五十萬元。爰本於民法第一百八十五條規定，請求被上
    訴人等連帶給付一百六十六萬五千一百四十一元並加算法定
    遲延利利息等語。（原審判決命被上訴人乙○○、丙○○連
    帶賠償十七萬一千一百四十一元本息，駁回上訴人其餘請求
    ，被上訴人乙○○、丙○○就其敗訴部分未上訴，此部分已
    告確定，本院審判範圍，乃被上訴人丁○○應否連帶與乙○
    ○、丙○○負責，以及原審駁回其餘一百四十九萬四千元本
    息部分，核先說明）。
二、被上訴人乙○○、丙○○則以：因上訴人先動手毆打被上訴
    人乙○○，被上訴人丙○○始趨前阻止，雙方拉扯成一團，
    因上訴人入屋內拿出球棒，欲打被上訴人，因天雨路滑未打
    中跌倒在地，且上訴人請求慰撫金金額過高，工作損失不合
    常情，被上訴人丁○○則以：並無教唆或參與傷害上訴人之
    作為等語，資為抗辯。
三、按刑事法院得依刑事訴訟法第五百零四條第一項規定，將附
    帶民事訴訟以裁定移送於該法院民事庭者，以刑事部分宣告
    被告有罪之判決者為限，至刑事訴訟諭知無罪、免訴或不受
    理之判決，刑事法院本應依同法第五百零三條第一項前段規
    定以判決駁回原告之訴，如誤以裁定移送於民事庭，其訴之
    不合法，不因移送民事庭而受影響，受移送之民事庭應認原
    告之訴為不合法，以裁定駁回之。最高法院著有六十六年度
    台上字第一○九四號判例可次參照。查：上訴人係以被上訴
    人共同毆打上訴人致受其受傷，起訴請求損害賠償，惟被上
    訴人丁○○被告訴共同傷害部分，未經檢察官提起公訴，亦
    未經原審刑事庭為有罪之判決，此有該署九十一年度偵字第
    一二二五一號起訴書、原審法院九十三年度易字第九九號判
    決書各一份在卷足憑，上訴人對被上訴人丁○○請求賠償部
    分，原審刑事庭逕將此部分移送民事庭，此部分顯不合法，
    原審即應依裁定駁回此部分上訴人之起訴，原審雖誤用判決
    駁回，程式上有所未當，惟原審既以判決之形式為之，上訴
    人就此部分提起上訴，本院就此部分仍應以判決駁回其上訴
    。
四、次查：
  (一)上訴人主張被上訴人乙○○、丙○○，於前開時、地，共同
    毆打伊成傷一節，既為被上訴人乙○○、丙○○所否認，則
    本件應先審究者，乃被上訴人乙○○、丙○○有無共同毆傷
    上訴人？
    (1)被上訴人乙○○、丙○○於上開時間，搭乘被上訴人丁○
      ○所駕駛之車牌號碼７Ｊ─８０３１號自用小客車，在上
      訴人位於台南縣南化鄉北寮村一八八之六號住處之鐵皮屋
      內停車，上訴人之妻謝桂開車搭載上訴人返回住處時，
      見被上訴人丁○○之上開車輛停放在宅內之停車位，遂按
      鳴喇叭示意，被上訴人乙○○因不滿被鳴按喇叭，乃以空
      保特瓶敲打上訴人之汽車引擎蓋，並說你在囂張什麼，上
      訴人即下車與之理論，被上訴人丙○○即徒手將上訴人推
      倒在地，上訴人旋即起身入內拿起一根球棒欲作抵抗，又
      遭被上訴人丙○○以該球棒壓迫上訴人頸部，將上訴人推
      倒在地，被上訴人乙○○則在旁以腳踹踢上訴人，致上訴
      人受有頸部挫擦傷、左手肘挫擦傷及左髕骨骨折等傷害之
      事實，已據上訴人於警局訊問、檢察官偵查中陳述甚詳（
      見偵查卷第十三至十四頁，警卷第一至三頁），並有新樓
      醫院麻豆分院診斷證明書及出院病例摘要附卷可稽（見警
      卷第二五、二六頁、偵查卷第三八頁）。
    (2)證人謝桂於原審刑事庭證稱：「當天是我開車回家，因
      丁○○的車子停在我的停車位，我的車子沒有辦法開進去
      ，便按喇叭，…乙○○就一直用髒話罵我，還拿了一瓶不
      知道什麼東西，朝我車子的引擎蓋撞下去‧‧‧後來丙○
      ○便拿球棒壓住甲○○的脖子，甲○○跌倒後，…乙○○
      就踹甲○○的腳，…」等語（見原審刑事卷第一四０頁至
      一四四頁），核與其在警訊及偵查中所為陳述相符（見警
      卷第四至第八頁，偵查卷第十四頁）。
    (3)證人陳淑慧於原審刑事庭證稱：「丁○○他們開車進到我
      家車棚，開到鐵門裡面，都有喝酒，過沒有多久，我在房
      間有聽到外面大小聲，我媽媽謝桂叫我出來報警，那時
      我才看到有一個人壓著我爸爸甲○○，另一個人打我爸爸
      甲○○，…」等語（見前開原審卷第一四五至第一四九頁
      ），核與其在偵查中所為陳述相符（見偵查卷第四五、四
      六頁）。
    (4)證人張福興於檢察官偵查中證稱：「…半小時後甲○○回
      來，要ＢＭＷ的車開出來，雙方打起來…，我聞聲過去後
      ，甲○○已經倒地，爬起來後走進去拿球棒要防衛，不過
      腳已經受傷，球棒又被人搶下來，丙○○又把甲○○推倒
      ，倒地後乙○○用腳踹甲○○，我見狀過去阻擋，…，乙
      ○○又過去踹甲○○，…甲○○都一直處於挨打狀態」等
      語（見偵查卷第三三、三四頁）。
    (5)綜合上開上訴人之指訴、目擊証人之証言，以及診斷証明
      書之記載，應堪認定，被上訴人乙○○、丙○○共同毆打
      上訴人成傷之事實。被上訴人乙○○、丙○○所辯上訴人
      之傷係舊傷或自己跌倒云云，核與上開証人之証言，顯不
      相符，自不足採。即刑事庭亦為相同認定，判處被上訴人
      乙○○、丙○○各有期徒刑五月確定，已據本院調取上揭
      傷害刑事卷宗查明。
      被上訴人乙○○、丙○○之傷害行為，與上訴人所受傷害
      結果間，具有相當因果關係，事甚明確。被上訴人乙○○
      、丙○○二人間具有意思聯絡，並分擔行為之實施，應負
      共同侵權行為責任，堪以認定。
五、按「數人共同不法侵害他人權利者，連帶負損害賠償責任」
    ；「不法侵害他人之身體或健康者，對於被害人因此喪失或
    減少勞動力，或增加生活上之需要時，應負損害賠償責任」
    ；「不法侵害他人之身體、健康‧‧‧，被害人雖非財產上
    之損害，亦得請求賠償相當之金額」，民法第一百八十五條
    、第一百九十三條第一項、第一百九十五條第一項前段分別
    定有明文。上訴人乙○○、丙○○應負共同侵權行為之責任
    ，則上訴人請求其等連帶賠償，即無不合。應再審酌者，乃
    上訴人請求之各項損害，是否准許，分述如次：
  (一)醫療費用部分：上訴人主張因遭毆打受傷，支出醫療費用共
    計四萬三千一百四十一元，除原審已准許之住院支出醫療費
    用二萬一千一百四十一元外，尚有中藥藥膏費用二萬二千元
    ，已據上訴人提出乾坤堂中藥行藥膏費用收據二件為證（見
    附民卷第十三頁）。查上訴人係受有頸部挫擦傷、左手肘挫
    擦傷及左髕骨骨折等傷害，於九十一年八月十九日住院二十
    天行手術骨內固定治療，有臺灣基督教長老教會新樓醫院麻
    豆分院診斷證明書二份附卷可稽（見附民卷第八及第九頁）
    ，按骨折之傷害，其治療期間甚長，加以上訴人年紀六十歲
    ，復原速度較慢，其受之傷自有持續接受治療之必要。上訴
    人採取中藥藥膏治療，係本省民俗治療之一部分，與其前開
    所受之傷有關，自不能以此項療法，非西醫所習用即認非屬
    治療之必須，遽予排除，應認上訴人此部分之治療支出，為
    必要費用，上訴人此部分請求應予准許。
  (二)勞動能力損失部分：
    (1)上訴人主張其從事水種植，約種一甲地木瓜及柳丁，自
      骨折受傷迄今一年八個月，無法工作，園之噴藥、除草
      採收，均雇工代勞，支出噴藥費二十次，每次工資二千五
      百元，支出五萬元，又採收農作物工期六十天，每天一千
      二百元，支出七萬二千元，合計十二萬二千元，被上訴人
      應賠償此部分損失。
    (2)按被害人因身體、健康被侵害而喪失勞動能力所受損害，
      其金額亦應就被害人受侵害前之身體、健康狀態、教育程
      度、專門技能、社會經驗等方面酌定之，不能以一時一地
      之工作收入為準。最高法院著有六十三年度台上字第一三
      九四號判例可資參照。查上訴人既確有受傷，其受傷部分
      又係髕骨，無法用力，因其從事係農作，須相當體力始克
      為之，其主張因受傷無法從事農作工作，應屬可信。
      本院審酌：上訴人受傷時五十六歲，尚有工作能力，依常
      情，每月至少應有行政院勞工委員會所定之最低基本工資
      額一萬五千八百四十元之收入。上訴人因傷住院接受骨內
      固定手術治療，日後並接須受拔除鋼丁之手術，加上休養
      期間，則前後各有一個月無法工作。則上訴人此部分得請
      求者為三萬一千六百八十元。逾此部分之請求，則無理由
      ，不應准許。其主張僱工代採收、噴藥一節，未能舉證證
      明，且其家中亦另有妻、子可代為，此部分無法認定已支
      出，不應准許。
  (三)精神慰撫金部分：按慰撫金金額之認定，除依所受身體上及
    精神上痛苦程度及所造成之影響二者予以衡量外，尚須斟酌
    雙方之身分、資力、與加害之程度及各種情形，予以核定。
    原審審酌：上訴人所受傷害程度，並上訴人之學歷，職業及
    被上訴人傷害之原因等一切情況，認上訴人請求以十五萬元
    為適當，予以准許，尚為允當。上訴人主張金額太低，被上
    訴人主張酌定過高云云。均非可採。
  (四)綜上，上訴人所得請求者為二十二萬四千八百二十一元。扣
    除原審已判准確定部分，被上訴人應再給付者為五萬三千六
    百八十元。
六、從而，上訴人本於侵權行為之法律關係，請求被上訴人再給
    付五萬三千六百八十元，及自民國九十三年六月二十四日（
    起訴狀繕本送達被上訴人之翌日）起算至清償日止，按年息
    百分之五計算之利息，為有理由，應予准許，逾此所為請求
    ，則為無理由，應予駁回。前開被上訴人應再給付部分，原
    審為上訴人敗訴之判決，尚有未洽，上訴意旨指摘此部分原
    判決不當，求予廢棄改判，為有理由，應由本院予以廢棄，
    改判如主文第二項所示。原審駁回上訴人其餘本息之請求，
    並駁回上訴人該部分假執行之聲請，核無不合。上訴意旨指
    摘原判決此部分不當，求予廢棄改判，為無理由，應予駁回
    。
七、據上論結，本件上訴為無理由，依民事訴訟法第449條第1項
    、第79條、第85條第2項，判決如主文。
中　　華　　民　　國　　94　　年　　3　　月　　22　　 日
                  民事第五庭    審判長法　官　張世展
                                      法　官　王浦傑
                                      法　官　吳上康
上為正本係照原本作成。
不得上訴。
中　　華　　民　　國　　94　　年　　3　　月　　23　　 日
                                      書記官  易慧玲
                                                K
